臺灣桃園地方法院刑事判決　　　　　　　95年度易字第1049號
公　訴　人　台灣桃園地方法院檢察署檢察官
被　　　告　甲○○
　　　　　　乙○○
上列被告因偽造文書案件，經檢察官提起公訴（95年度偵字第45
53號），本院判決如下：
    主  文
甲○○共同連續行使明知為不實之事項，而使公務員登載於職務
上所掌之公文書，足以生損害於公眾，處有期徒刑捌月。
乙○○共同連續行使明知為不實之事項，而使公務員登載於職務
上所掌之公文書，足以生損害於公眾，處有期徒刑伍月，如易科
罰金，以銀元參佰元即新臺幣玖佰元折算壹日。
    事  實
一、甲○○前因偽造文書案件，經本院以93年度訴字第1181號判
    處有期徒刑1 年10月，緩刑5 年確定，目前仍在緩刑中；乙
    ○○前因麻醉藥品管理條例案件，經台灣新竹地方法院以75
    年度易字第1505號判處有期徒刑4 月確定，於民國75年12月
    26日易科罰金執行完畢（均不構成累犯）。詎猶不知悔改，
    TRAN THI TU LE（中文陳氏秀麗，以下稱陳氏秀麗）為越南
    籍女子，欲以假結婚方式入境臺灣地區工作，遂於越南透過
    甲○○之仲介，而在臺灣定居之成年男子乙○○則經由某姓
    名、年籍不詳綽號「阿添」之成年男子介紹而同意充當人頭
    ，甲○○、乙○○與「阿添」及陳氏秀麗（另由台灣桃園地
    方法院檢察署檢察官為不起訴處分確定）均明知陳氏秀麗與
    乙○○並無結婚事實，竟共同基於行使使公務員登載不實文
    書之概括犯意聯絡，先由甲○○多次安排乙○○至越南，並
    於94年4 月29日與無結婚真意而欲進入臺灣工作之陳氏秀麗
    在越南辦理假結婚，而由甲○○、「阿添」給付共新臺幣4
    萬元予乙○○作為報酬，且向陳氏秀麗收取美金5,500 元作
    為辦理假結婚等事宜之代價，而乙○○則於94年5 月17日持
    在越南結婚之證明等資料，前往新竹市戶政事務所辦理戶籍
    登記，使該管公務員將乙○○與陳氏秀麗結婚之不實事項，
    登載於職務上所掌之戶籍登記簿、戶籍謄本、國民身分證等
    公文書上，並發給該登載不實之戶籍謄本，足以生損害於戶
    政機關對於戶籍及身份管理之正確性；復由乙○○將上開登
    載不實之戶籍資料交由甲○○辦理陳氏秀麗之來臺簽證及居
    留事宜，甲○○遂以來台依親名義，向外交部領事事務局申
    請居留簽證而行使之，使外交部核發簽證之公務員陷於錯誤
    ，而核發入境簽證，使陳氏秀麗得以於94年5 月27日以依親
    名義入境臺灣，足以生損害於我國境管機關對簽證核發管理
    之正確性；入境後由甲○○陪同乙○○、陳氏秀麗於94年6
    月2 日持上開登載不實之戶籍謄本，向新竹市警察局申辦外
    僑居留許可，而行使使公務員登載不實之文書，使該局承辦
    公務員將陳氏秀麗係來台依親、其夫為乙○○等不實事項，
    登載於其職務上所掌之外僑居留資料表、外僑居留證等公文
    書，並發給該外僑居留證（證號：OD00000000號），足以生
    損害於警察機關核發外僑居留證及對於外國人在台管理之正
    確性。嗣於94年12月16日，乙○○及陳氏秀麗前往桃園縣政
    府警察局外事課辦理外僑居留證遺失補發事宜時，為警發現
    可疑，經詢問後始悉上情。
二、案經桃園縣政府警察局移請台灣桃園地方法院檢察署檢察官
    偵查起訴。
    理  由
壹、程序事項：
一、按被告以外之人於審判外之言詞或書面陳述，除法律有規定
    者外，不得作為證據，刑事訴訟法第159 條第1 項固定有明
    文。惟被告以外之人於審判外之陳述，雖不符同法第159 條
    之1 至之4 之規定，而經當事人於審判程序同意作為證據，
    法院審酌該言詞陳述或書面陳述作成時之情況，認為適當者
    ，亦得為證據。又當事人、代理人或辯護人於法院調查證據
    時，知有第159 條第1 項不得為證據之情形，而未於言詞辯
    論終結前聲明異議者，視為有前項之同意，同法第159 條之
    5 亦定有明文。立法意旨在於傳聞證據未經當事人之反對詰
    問予以核實，原則上先予排除。惟若當事人已放棄反對詰問
    權，於審判程序中表明同意該等傳聞證據可作為證據；或於
    言詞辯論終結前未聲明異議，基於尊重當事人對傳聞證據之
    處分權，及證據資料愈豐富，愈有助於真實發見之理念，且
    強化言詞辯論主義，使訴訟程序得以順暢進行，上開傳聞證
    據亦均具有證據能力。查本件共犯乙○○、陳氏秀麗曾於警
    詢中為陳述，其性質雖屬傳聞證據，然渠等所為之上開警詢
    筆錄內容，經本院於審理程序中予以提示並告以要旨，且各
    經檢察官及被告甲○○表示意見，當事人已知上述證詞乃傳
    聞證據，仍均表示對該等證據之調查沒有意見，而未於言詞
    辯論終結前對該等證據內容聲明異議，而被告乙○○對於證
    人陳氏秀麗於警詢中之證述於本院審理中亦表示無意見，本
    院審酌上開警詢筆錄作成時，核無違法取證或其他瑕疵，認
    為以之作為本案之證據亦屬適當，依據上開規定，上開警詢
    證詞對被告甲○○、乙○○而言，自有證據能力。
二、按被告以外之人於審判外之言詞或書面陳述，除法律有規定
    者外，不得作為證據，刑事訴訟法第159條第1項固有明文，
    惟被告以外之人於偵查中向檢察官所為之陳述，除顯有不可
    信之情況者外，得為證據；另被告以外之人於檢察事務官、
    司法警察官或司法警察調查中所為之陳述，與審判中之陳述
    不符時，其先前之陳述具有較可信之特別情況，且為證明犯
    罪事實存否所必要者，得為證據。同法第159 條之1 、第15
    9 之2 亦有明文可參。而依159 條之1 傳聞法則例外之立法
    理由，乃檢察官代表國家偵查犯罪，原則上能遵守法定程序
    ，且被告以外之人如具有具結能力，仍應依法具結，以擔保
    其據實陳述。故該條第2 項規定「除顯有不可信之情況外」
    ，應係指被告以外之人於偵查中向檢察官所為之陳述，不論
    是言詞或書面，有未遵守法律規定之情形，即檢察官於偵查
    中所為之證據調查，須係出於違法取供者、或具有具結能力
    之被告以外之人，未依法命其具結之情況，始無證據能力。
    證人陳氏秀麗、乙○○在臺灣桃園地方法院檢察署，經檢察
    官告知具結義務及偽證罪之處罰，並均依法具結而為陳述，
    此有卷附上開偵訊筆錄及證人結文在卷可參，此部分亦未經
    檢察官、被告甲○○就證人陳氏秀麗、乙○○之證詞證據能
    力表示異議，復未據被告甲○○就前開證人陳氏秀麗、乙○
    ○之陳述是否顯有不可信之狀況詳加釋明，參以上揭法條規
    定，本院亦得以證人乙○○、陳氏秀麗於偵查中之證述採為
    本件對於被告甲○○之證據。另被告乙○○對於證人陳氏秀
    麗於偵查中之證述於本院審理時亦表示無意見，本院自得以
    證人陳氏秀麗於偵查中之證述採為本件對於被告乙○○之證
    據。
三、卷附戶籍謄本、新竹市東區戶政事務所95年8 月17日竹市東
    戶字第0950005104號函、新竹市警察局第二分局95年8 月21
    日竹市警二分三字第0950018674號函、內政部警政署入出境
    管理局95年8 月16日境信伶字第09510841900 號函、95年11
    月2 日境信伶字第09510973680 號函、新竹市警察局95年9
    月15日竹市警外字第0950036025號函、駐越南代表處95年9
    月18日越南字第301 號函、被告乙○○護照影本各1 份，並
    無證據證明係公務員違背法定程序取得之物，且為被告甲○
    ○、乙○○及檢察官所不爭執，依法得為證據。
貳、實體事項：
一、訊據被告乙○○對於上開事實坦承不諱，被告甲○○矢口否
    認有何偽造文書犯行，辯稱：因為乙○○的朋友嚴先生（音
    譯）說乙○○想要娶外國女子，但是沒有錢找仲介公司，所
    以才找伊幫忙，伊是透過越南的朋友幫伊問看看有沒有人要
    嫁給台灣人，乙○○出境的資料都是伊幫乙○○辦理的，乙
    ○○與伊出境到越南的費用都是嚴先生負擔的，伊並不知道
    乙○○與陳氏秀麗是要假結婚，乙○○與陳氏秀麗在台灣、
    越南的手續都是伊帶他們去辦理的，陳氏秀麗入境當晚是住
    伊家裡，第2 天伊就將陳氏秀麗帶到乙○○的住處，伊並不
    知道乙○○與陳氏秀麗是假結婚云云。經查：
  (一)被告乙○○、甲○○確曾於94年5 月17日填具結婚登記申請
    書，並檢附越南社會主義共和國結婚證書等文件，向新竹市
    東區戶政事務所辦理結婚登記，後由乙○○將戶籍謄本交由
    甲○○辦理陳氏秀麗之來臺簽證及居留事宜，以來臺依親名
    義，向外交部領事事務局申請居留簽證，使陳氏秀麗得以於
    94年5 月27日以依親名義入境臺灣，入境後由甲○○陪同乙
    ○○、陳氏秀麗於94年6 月2日 持上開登載不實之戶籍謄本
    ，向新竹市警察局申辦外僑居留許可，為被告乙○○、甲○
    ○所供承，復有新竹市東區戶政事務所95年8 月17日竹市東
    戶字第0950005104號函、新竹市警察局第二分局95年8 月21
    日竹字警二分三字第0950018674號函、新竹市警察局95年9
    月15日竹市警外字第0950036025號函、內政部警政署入出境
    管理局95年8 月16日境信伶字第09510841900 號函、外交部
    95年9 月4 日部授領二字第09501177130 號函、駐越南代表
    處95年9 月18日越南字第301 號函在卷可稽（見本院卷第18
    頁至第23頁、第26頁至第28頁、第30頁至第32頁、第48頁第
    51頁、第53頁至第69頁）。
  (二)至被告甲○○雖以前揭情詞置辯，惟據證人陳氏秀麗於偵查
    中結證：伊是在94年5 月27日以結婚名義來台，與乙○○是
    辦理假結婚，在94年3 、4 月間在越南透過甲○○，甲○○
    表示和台灣人假結婚可以來台工作，伊在越南付給甲○○美
    金5,500 元，也是甲○○帶乙○○到越南與伊結婚，伊來台
    後，住在甲○○位於蘆竹鄉的住處1 個月，由甲○○幫伊找
    工作，是作餐廳服務生，後來伊就自己搬出去住了，從未與
    乙○○同居，來台後由甲○○帶伊去新竹市警察局辦理居留
    證等語（見偵卷第40頁至第42頁），核與同案被告乙○○於
    偵查中以證人身分結證：伊於94年年初有與陳氏秀麗辦理結
    婚，但是雙方是假結婚，一開始是1 個在新竹的「阿添」男
    子與伊接觸，問伊是否要跟越南女子假結婚，由「阿添」介
    紹伊與甲○○認識，後來是由甲○○帶伊去越南跟陳氏秀麗
    辦理結婚註冊登記，大概去了越南3 、4 次才辦成，辦成後
    是伊去新竹市戶政事務所辦理結婚登記，陳氏秀麗是在94年
    5 月27日來台灣的，陳氏秀麗來台灣後，並沒有與伊住在一
    起，是甲○○將陳氏秀麗接走的，後由甲○○帶伊及陳氏秀
    麗到警察局辦理居留證，伊共獲得新台幣（下同）4 萬元的
    報酬，第1 次是「阿添」在新竹拿1 萬元給伊，第2 次、第
    3 次是要去越南時，甲○○各拿1 萬元給伊，第4 次是陳氏
    秀麗來台灣後，伊辦好結婚登記及居留證後，甲○○在新竹
    拿1 萬元給伊等語（見偵卷第55頁至第56頁），而證人陳氏
    秀麗、乙○○與被告甲○○素無怨隙，當無編織犯罪情節構
    陷他人入罪之可能，且渠等為上開證述，亦會使己遭刑事訴
    追，顯見證人陳氏秀麗、乙○○上開證述之內容應係實情，
    堪予採信。另參酌被告甲○○與被告乙○○、共犯陳氏秀麗
    之前並不相識，被告甲○○本身亦非從事婚姻仲介業，對於
    與其毫無特殊關係之2 人，被告甲○○卻願意花費大筆金錢
    及時間，陪同被告乙○○多次至越南辦理結婚登記手續，且
    於共犯陳氏秀麗入境台灣時，願意前往機場接機，另陪同被
    告乙○○、共犯陳氏秀麗至相關單位辦理入境及居留等手續
    ，顯與常情不合，是被告甲○○上開所辯，顯與事實不合，
    無足採信。
  (三)共犯陳氏秀麗於入境台灣後，旋為被告甲○○接走，被告陳
    氏秀麗從未與被告乙○○同居，也從未照顧過被告乙○○，
    顯見共犯陳氏秀麗與被告乙○○並無夫妻之實，足以推斷共
    犯陳氏秀麗與被告乙○○之結婚並非真實，僅係被告甲○○
    、乙○○為協助共犯陳氏秀麗入中華民國境內打工之方式而
    已。被告甲○○不僅介紹共犯陳氏秀麗予被告乙○○，並教
    導共犯陳氏秀麗、被告乙○○如何入境台灣之手續，陳氏秀
    麗入境當日並前往機場接走陳氏秀麗，事後並與共犯陳氏秀
    麗、被告乙○○一同前往警察局辦理居留證，且介紹共犯陳
    氏秀麗至餐廳工作，足見被告甲○○知悉共犯陳氏秀麗欲來
    台灣打工，並促成其與被告乙○○係以假結婚方式來台，其
    與被告乙○○、共犯陳氏秀麗、「阿添」間互有犯意聯絡及
    行為分擔，皆為共同正犯。
  (四)綜上，被告乙○○與共犯陳氏秀麗間全然無一般夫妻情義，
    並無與對方共同生活之意，則其彼此間堪認本即無結婚之真
    意，是被告乙○○前揭具任意性之自白核與事實相符，堪與
    採信，被告甲○○上開所辯，均不足採信。本件事證明確，
    被告甲○○、乙○○均應依法論科。
二、查被告2 人行為後，刑法部分條文業於94年1 月7 日修正，
    同年2 月2 日公布，95年7 月1 日施行。修正後刑法第2 條
    第1 項規定：「行為後法律有變更者，適用行為時之法律；
    但行為後之法律有利於行為人者，適用最有利於行為人之法
    律。」係規範行為後法律變更所生新舊法比較適用之準據法
    ，於新法施行後，應適用修正後刑法第二條第一項之規定，
    為「從舊從輕」之比較。另於比較時應就罪刑有關之共犯、
    未遂犯、想像競合犯、牽連犯、連續犯、結合犯，以及累犯
    加重、自首減輕暨其他法定加減原因（如身分加減）與加減
    比例等一切情形，本於統一性及整體性原則，綜其全部罪刑
    之結果而為比較。而與本案有關之法律變更有如下述：
  (一)刑法第214 條之使公務員登載不實罪之法定罰金刑部分，由
    原定貨幣單位銀元500 元以下罰金，並依罰金罰鍰提高標準
    條例第1 條前段規定提高為10倍（提高後折算為新台幣15,0
    00元以下罰金），經依修正後刑法施行法第1 條之1 第1 項
    、第2 項前段規定，修正為貨幣單位為新台幣，並就所定數
    額提高為30倍，亦即修正為新台幣15,000元以下罰金；而法
    定罰金刑最低度部分，由修正前刑法第33條第5 款規定為銀
    元1 元以上，依罰金罰鍰提高標準條例第1 條前段提高為10
    倍（提高後折算為新台幣30元），修正後刑法第33條第5 款
    則修正為新台幣1,000 元以上，以百元計算，是關於修正之
    罰金刑最高度部分，行為時法與裁判時法輕重相同，行為時
    法並無不利於被告情形，而就修正之罰金刑最低度部分，行
    為時法較有利於被告甲○○、乙○○。
  (二)刑法第56條有關「連續數行為而犯同一之罪名者，以一罪論
    ，但得加重其刑至二分之一」之連續犯之規定，亦經修正刪
    除。亦即被告基於概括犯意所為之數行為，自95年7 月1 日
    起已不再成立連續犯而得論以一罪，而應依具體行為之性質
    論罪。查被告甲○○、乙○○所為之多次行使使公務員登載
    不實之公文書犯行均發生於新法施行之前，被告甲○○、乙
    ○○所為之各次行為，時間、地點、對象，各均獨立，但其
    時間緊接，所犯係構成要件相同之罪名，主觀上顯係基於概
    括犯意所為，為連續犯，依修正前刑法第56條規定，論以一
    罪，較依新法分論多次行使使公務員登載不實罪之結果，對
    被告甲○○、乙○○較為有利。
  (三)綜合上述各條文修正前、後之比較，揆諸前揭最高法院決議
    及修正後刑法第2 條第1 項前段、後段規定之「從舊、從輕
    」原則，就上開被告於95年7 月1 日前所為之犯行，自應適
    用被告甲○○、乙○○行為時之法律，即修正前刑法之相關
    規定，予以論處。
三、核被告甲○○、乙○○所為，係犯刑法第216 條、第214 條
    之行使使公務員登載不實公文書罪；被告甲○○、乙○○使
    公務登載不實公文書之低度行為，為行使之高度行為所吸收
    ，不另論罪。又被告甲○○、乙○○與共犯陳氏秀麗、「阿
    添」等人間，就上開犯行有犯意聯絡及行為分擔，均為共同
    正犯（按刑法第28條共犯之規定，修正施行前之規定為：「
    2 人以上共同實施犯罪之行為者，皆為正犯。」修正施行後
    之規定則為：「2 人以上共同實行犯罪之行為者，皆為正犯
    。」揆諸本條之修正理由係為釐清陰謀共同正犯，預備共同
    正犯，共謀共同正犯是否合乎本條規定之正犯要件，而本案
    被告甲○○、乙○○及案外人陳氏秀麗、「阿添」所犯前揭
    行使使公務員登載不實犯行，既均屬實行犯罪行為之正犯，
    不論依修正前刑法第28條或修正後刑法第28條之規定，均為
    共同正犯，依最高法院95年第21次刑事庭會議紀錄之決議，
    自應適用裁判時刑法第28條之規定）。又被告甲○○、乙○
    ○先後3 次行使使公務員登載不實公文書罪之犯行，時間緊
    接，手段相同，觸犯構成要件相同之罪，顯係基於概括犯意
    所為，為連續犯，應依刑法第56條之規定，以一罪論，並加
    重其刑。公訴人雖未論及被告乙○○、甲○○向外交部領事
    事務局申請居留簽證而行使之部分，惟公訴人未敘及部分與
    前開論罪部分，有連續犯之裁判上一罪關係，已如上述，該
    部分亦為起訴效力所及，本院自應併予審理，附此敘明。爰
    審酌被告甲○○為獲取利益，竟媒介越南女子以假結婚之方
    式進入台灣，被告乙○○身為中華民國人民，竟自願充當人
    頭，與陳氏秀麗以假結婚方式，向主管機關辦理相關登記，
    並請領登載不實之公文書使用，以達渠等使陳氏秀麗入境來
    臺居留之目的，對於主管機關之有效管理及國家秩序之危害
    非輕，兼衡渠等之犯罪動機、目的、手段，被告甲○○犯後
    猶否認犯行，態度不佳，被告乙○○犯後坦承犯行，態度尚
    稱良好等一切情狀，分別量處如主文所示之刑。又被告乙○
    ○行為時之刑法第41條第1 項前段規定：「犯最重本刑為5
    年以下有期徒刑以下之刑之罪，而受6 個月以下有期徒刑或
    拘役之宣告，因身體、教育、職業、家庭之關係或其他正當
    事由，執行顯有困難者，得以1 元以上3 元以下折算1 日，
    易科罰金。」被告乙○○行為時之易科罰金折算標準，依修
    正前罰金罰鍰提高標準條例第2 條前段（現已刪除）規定，
    係就其原定數額提高為100 倍折算1 日，則本件被告乙○○
    行為時之易科罰金折算標準，應以銀元300 元折算1 日，經
    折算為新臺幣後，應以新臺幣900 元折算為1 日。惟修正後
    之刑法第41條第1 項前段規定：「犯最重本刑為5 年以下有
    期徒刑以下之刑之罪，而受6 個月以下有期徒刑或拘役之宣
    告者，得以新臺幣1,000 元、2,000 元或3,000 元折算1 日
    ，易科罰金。」依修正後之刑法第2 條第1 項規定比較修正
    前後易科罰金折算標準，以舊法較有利被告乙○○，參照最
    高法院95年第8 次刑事庭會議決議，自應適用行為時法（即
    舊法）定其折算標準，依此，另就被告乙○○諭知易科罰金
    之折算標準如主文所示，以示懲儆。
據上論斷，應依刑事訴訟法第299 條第1 項前段，修正後刑法第
2 條第1 項、第28條、修正前刑法第56條、刑法第216 條、第21
4 條、修正前刑法第41條第1 項前段，刑法施行法第1 條之1 第
1 項、第2 項前段、修正前罰金罰鍰提高標準條例第2 條，判決
如主文。
本案經檢察官蔡正雄到庭執行職務。
中　　華　　民　　國　　96　　年　　2　　月　　15　　日
                  刑事第四庭  審判長法　官　黃斯偉
                                    法  官  陳心婷
                                    法  官  張淑華
以上正本證明與原本無異。
如不服本判決，應於送達後10日內，向本院提出上訴狀。
                                   書記官　郭中明
中　　華　　民　　國　　96　　年　　2 　　月　　26 　日
附錄本案論罪科刑法條
中華民國刑法第214條
（使公務員登載不實罪）
明知為不實之事項，而使公務員登載於職務上所掌之公文書，足
以生損害於公眾或他人者，處3 年以下有期徒刑、拘役或5 百元
以下罰金。
